【裁判字號】    92,訴,311
【裁判日期】    920428
【裁判案由】    違反著作權法
【裁判全文】
臺灣臺中地方法院刑事判決                          九十二年度訴字第三一一號
    公  訴  人  臺灣臺中地方法院檢察署檢察官
    被      告  甲○○
    選任辯護人  陳忠儀律師
右列被告因違反著作權法案件，經檢察官提起公訴（九十一年度偵字第一九四二二號
），本院判決如左：
    主  文
甲○○共同擅自以重製之方法侵害他人之著作財產權為常業，處有期徒刑壹年貳月。
緩刑年。
扣案如附表三所示之物，均沒收。
    事  實
一、甲○○係設在臺中市○○路一二一之三一號「臻汶企業社」（起訴書誤為「臻汶
    出版社」）之負責人，明知如附表一所示之語文著作，係表列各編號所示公司依
    著作權法第四條第二款規定、民國八十二年七月十六日簽署生效之「北美事務協
    調委員會與美國在臺協會著作權保護協定」及我國於九十一年一月一日加入世界
    貿易組織（ＷＴＯ）後，適用「與貿易有關之智慧財產權協定」（Agreement on
    Trade Related Aspects of Intellectual Property Rights, Including Trade
    in counterfeit Goods，簡稱TRIPS），而受我國著作權法保護之語文著作，均
    尚在著作財產權存續期間內，任何人非經各該享有著作權公司之同意或授權，不
    得擅自重製之，竟在未經如附表一所示著作權人之同意或授權下，僱用姓名年籍
    不詳之人員數名，共同基於擅自重製著作物並以之為常業之犯意聯絡，以每影印
    一張新臺幣（下同）一元，大量影印可享八折折扣之價格，於客人前來委託影印
    如附表一所示之語文著作時，即應允之，雙方在約定影印範圍、影印費用、取件
    時間、裝訂方式後，由客人先行支付一百元至五百元不等之訂金，再由甲○○或
    店內人員依客戶指示影印之，詳情如下：
    (一)於九十一年九月二十七日前之某日，年籍不詳之張雅茹（未據起訴）持如附表
      一編號一所示之原文書全本影印資料一份（未裝訂成冊），委託該店就該份資
      料影印五份，甲○○及店內人員與張雅茹即共同基於犯意之聯絡（甲○○與店
      內人員係基於常業犯意，張雅茹係基於擅自重製著作物之犯意），約定影印費
      用總金額為一千八百二十五元，於同年月二十九日取件，並由張雅茹先交付五
      百元之訂金，再由甲○○或店內人員依約影印完成該五份資料（即附表三編號
      四）。
    (二)於九十一年九月二十七日前之某日，姓名年籍不詳之成年人持如附表一編號二
      所示之原文書資料一份，委託該店影印該書籍第一章至第四章（全書共計十三
      章）之資料三份，甲○○及店內人員復承前同一之常業犯意，與該名成年人共
      同基於犯意之聯絡（該名成年人係基於擅自重製著作物之犯意），約定影印費
      用及取件日期，並由該成年人先支付金額若干之訂金，再由甲○○或該店人員
      依約影印完成三份資料（即附表三編號五）。
    (三)於九十一年九月二十七日，年籍不詳之賴永彬（未據起訴）持如附表一編號三
      所示之原文書籍一本，委託該店影印該書籍首頁至第九九一頁（僅未影印書末
      之附錄部分），甲○○及店內人員又承前同一之常業犯意，與賴永彬即共同基
      於犯意之聯絡（賴永彬係基於擅自重製著作物之犯意），約定於同年九月二十
      九日下午三時許取件，並由賴永彬先行支付一百元之訂金，甲○○或店內人員
      乃依約影印部分資料（即附表三編號六(二)），但尚未完成影印工作。
    甲○○即以上開代客影印重製之方法，侵害如附表一編號一、二、三所示著作權
    人之著作財產權，並恃此收入為生，而以之為常業。嗣於九十一年九月二十七日
    法務部調查局中部地區機動工作組（下稱中機組）持本院核發之搜索票前往上址
    執行搜索，當場查扣如附表二所示之物，而悉上情。
二、案經中機組移送及臺灣臺中地方法院檢察署檢察官自動檢舉偵查起訴。
    理  由
一、訊之被告甲○○對於其係「臻汶企業社」之負責人，該店於右揭時間，確有接受
    張雅茹、姓名年籍不詳者及賴永彬之委託，影印如附表一編號一、二、三所示書
    籍之全部或部分資料，並各收取金額不等之訂金；「臻汶企業社」人員業已將張
    雅茹及該名姓名年籍不詳者所委託影印之資料，依約影印完成，另就賴永彬委託
    部分，則僅影印部分資料，尚未完成工作等情，固均坦承不諱，惟矢口否認有何
    以非法影印如附表一編號一、二、三所示書籍為常業之情事，辯稱：該店之業務
    係影印一般個人、商號或公司所需資料，及學生筆記、報告及論文，會影印如附
    表一所示之書籍，係偶發行為，且多於合理之使用範圍內影印之，並非以翻印方
    式重製書籍為店內之營業項目，更非以之為常業云云。經查：
（一）如附表一所示之語文著作，係表列各編號所示公司依著作權法第四條第二款規
      定、民國八十二年七月十六日簽署生效之「北美事務協調委員會與美國在臺協
      會著作權保護協定」及我國於九十一年一月一日加入世界貿易組織（ＷＴＯ）
      後，適用「與貿易有關之智慧財產權協定」（Agreement on Trade Related
      Aspects of Intellectual Property Rights, Including Trade in counter
      -feit Goods，簡稱TRIPS），而受我國著作權法保護之語文著作，均尚在著作
      財產權存續期間內等情，有各該語文著作之著作權利證明資料附卷可稽，可知
      如附表一所示之著作權人對於各該表列之語文著作，確係享有著作權法保護之
      著作財產權，任何人不得未經同意或授權，而擅自重製。惟查，被告甲○○並
      未獲得如附表一編號一、二、三所示公司之同意或授權，卻在所經營之「臻汶
      出版社」內自行或由店內人員代客戶張雅茹、姓名年籍不詳之成年人及賴永彬
      影印如附表一編號一、二、三所示著作權人享有著作財產權之語文著作等情，
      則據如附表一所示之著作權人具狀指述明確，復經告訴代理人袁大智律師、趙
      珮君律師指稱綦詳，並有扣案如附表三編號一、三、四、五、六所示之物足資
      佐憑。
（二）被告雖辯稱：均係在合理之使用範圍內影印云云，然按著作之合理使用，不構
      成著作財產權之侵害。著作權法第六十五條第一項固有明定。但同法條第二項
      復規定：「著作之利用是否合於第四十四條至第六十三條規定或其他合理使用
      之情形，應審酌一切情狀，尤應注意下列事項，以為判斷之標準︰一利用之目
      的及性質，包括係為商業目的或非營利教育目的。二著作之性質。三所利用之
      質量及其在整個著作所占之比例。四利用結果對著作潛在市場與現在價值之影
      響。」。查本案被告甲○○已自承：前開客戶均係學生，因逢開學，買不起或
      買不到各該書籍，才前來店內委託影印等語，有本院訊問筆錄在卷可考，可知
      被告重製如附表一編號一、二、三所示之語文著作，並不符合著作權法第四十
      四條至六十三條之規定。另經考之被告接受客戶委託影印如附表一所示之語文
      著作，目的係在賺取每張０．八元至一元之影印服務費用，意在牟取私利，非
      但未能促進公益，且將造成未購買如附表一編號一、二、三所示書籍之人，只
      需負擔遠低於市價之影印費用，即能享各該著作權人辛苦之智慧結晶，顯然有
      失公平；且觀之張雅茹、姓名年籍不詳者、賴永彬委託該店影印之工作單內容
      ，除其中姓名年籍不詳者所委託影印之範圍係佔全書十三章中之四章外，張雅
      茹及賴永彬委託影印之範圍或為全書，或僅去除附錄部分，顯均逾一般人所能
      接受之合理使用範圍；再者，被告提供影印如附表一所示書籍之服務，使客戶
      不需購買原版書，亦能取得書籍內容之資訊，自對各該書籍著作權人之銷售利
      得造成損害。綜合以上各情，本院認被告開設影印店為客戶影印前述之書籍內
      容，所為之重製行為，已逾越合理使用著作物之容許程度。被告此部分所辯，
      委不可採。被告與「臻汶出版社」店內人員確有以擅自重製之方式，侵害如附
      表一編號一、二、三所示著作權人之著作財產權之事實，足堪認定。
（三）又按刑法上所謂常業犯，指反覆以同種類行為為目的之社會活動之職業性犯罪
      而言，至於犯罪所得之多寡，是否恃此犯罪為唯一之謀生職業，則非所問，縱
      令兼有其他職業，仍無礙於該常業犯罪之成立。最高法院八十五年台上字第五
      一０號判例可資參照。在本案中，被告甲○○雖矢口否認有何常業犯行，並以
      前揭情詞置辯，然查：
  １、被告所經營之「臻汶企業社」並非以非法影印如附表一所示語文著作為唯一營
      業項目，固有該店代客人影印其他文件之工作單（即附表二編號九、十）可資
      佐憑。但該出版社確實係以影印文件（包括代客影印及自助影印）為該店收入
      來源一節，則為被告所坦認；被告於中機組訊問時復自承自八十七年間起即獨
      資經營「臻汶企業社」等語，有訊問筆錄可參，足徵被告係以該企業社之收入
      ，充為生活之資。而依前述，被告接受張雅茹、姓名年籍不詳之成年人及賴永
      彬等客戶之委託後，除與渠等約定影印報酬外，復先行收取一百至五百元不等
      之訂金，則該等訂金自屬該店收入之一部分；另被告如能向各該客戶收取約定
      之影印費用，各筆影印費用亦係該店資金來源之一部分，基此，被告有以上開
      各筆訂金及影印費用之收入，作為生活之資，並恃以為生之情事，要屬無疑。
  ２、又被告除接受張雅茹、姓名年籍不詳者及賴永彬之委託外，另：於九十一年
      九月二十五日，年籍不詳之潘子恒持如附表一編號四所示之原文書籍一本，委
      託該店影印該書第七一六頁至第八六三頁、第八七０頁至第一０八五頁、第一
      ０九三頁至第一二八六頁等資料一份，亦應允之，並約定於同年月三十日下午
      四時取件；於九十一年九月二十七日，年籍不詳之林俐婷持如附表一編號五
      所示之原文書籍一本，委託該店影印該書內第一、二、四、五、七至九、十一
      至十三、十九章之資料各三份，亦予接受，並約定於同年十月二日晚上取件；
      於同日即九十一年九月二十七日，年籍不詳之季元持如附表一編號六所示
      之原文書全本影印資料一冊及該書內之附錄影印資料一份，委託該店就該冊書
      籍及附錄資料各影印一份，又承諾之，並約定於同年月三十日下午五時許取件
      ，但就潘子恒、林俐婷、季元委託部分，均尚未影印等情，業據被告自承無
      訛，並有如附表二編號二、三、十五及如附表三編號二、三、七所示之物可資
      佐憑。被告於被查獲日即九十一年九月二十七日前或當日接受客戶委託影印如
      附表一所示之語文著作既有六件之多，顯見被告代客戶張雅茹、姓名年籍不詳
      者及賴永彬影印前述資料，並非偶然為之，而該店亦確有代客戶影印如附表一
      所示語文著作之營業情事，益臻明確。
  ３、再者，被告前開影印工作內容均屬相同，工作時間又緊接不間斷，足見該份工
      作性質具有同質性及反覆實施性，參以被告復僱用數名店內人員協助影印工作
      ，所接受委託影印如附表一所示著作之件數非少，揆諸前揭判例意旨，被告前
      揭受託影印如附表一所示書籍之行為，顯與刑法上常業犯之要件相符，自不因
      其店中並非專作如附表一所示書籍之非法影印工作，抑或查扣之工作單僅能證
      明被告有於被查獲當日即九十一年九月二十七日或之前某日，接受張雅茹等六
      名客戶之委託影印，且其中僅張雅茹、姓名年籍不詳之成年人及賴永彬委託部
      分已進行影印工作，其餘受託部分則尚未動工，即為警查獲，而影響其係常業
      犯之認定。被告辯稱並非常業犯云云，要無足取。是以，被告確有以上開所為
      為常業之故意，應堪認定。
（四）綜上所述，被告所辯既均不可信採，從而，本件事證明確，被告右開犯行，洵
      堪認定。
二、核被告所為，係犯著作權法第九十四條以犯第九十一條第一項擅自以重製之方法
    侵害他人著作財產權為常業罪。又：
（一）被告與「臻汶企業社」店內人員數名就右開犯行，有犯意之聯絡及行為之分擔
      ，皆為共同正犯。客戶張雅茹、姓名年籍不詳者及賴永彬雖就各自委託影印部
      分，亦有擅自以重製之方法侵害他人著作財產權之犯意，並就擅自以重製之方
      法侵害他人著作財產權之行為，與被告有犯意之聯絡，但渠等均僅為一般影印
      店之顧客，顯無常業之犯意，自難就被告前揭常業犯行，亦論以共同正犯，併
      此明。
（二）被告依客戶張雅茹所託重製如附表一編號一所示之書籍資料，雖有五份；另依
      姓名年籍不詳之客戶委託，重製如附表一編號二所示之書籍資料，雖有三份，
      但各份資料影印之重製行為，係於密切接近之時地實施，各侵害同一之法益，
      各行為之獨立性極為薄弱，依一般社會健全觀念，在時間差距上，難以強行分
      開，在刑法評價上，以視為數個舉動之接續施行，合為包括之一行為予以評價
      ，較為合理，應認係接續犯，屬單純一罪（最高法院八十六年台上字第三二九
      五號判例可資參照）。
（三）公訴人雖僅就被告擅自重製如附表一編號一所示語文著作之犯行提起公訴，惟
      按檢察官就犯罪事實一部起訴者，其效力及於全部，刑事訴訟法第二百六十七
      條定有明文。查被告亦有未經如附表一編號二、三所示著作權人之同意或授權
      ，即擅自以影印之方式，代姓名年籍不詳之客戶及賴永彬重製如附表一編號二
      、三所示之語文著作之犯行，且與前揭論罪科刑之犯罪事實，均係基於同一常
      業犯意，已如前述，本院自應就屬於實質上一罪關係之被告擅自重製附表一編
      號二、三所示語文著作部分，一併加以裁判。
（四）爰審酌被告前無任何犯罪紀錄，素行良好，有臺灣臺中地方法院檢察署刑案資
      料查註紀錄表、臺灣高等法院被告全國前案紀錄表各一份在卷可按，為圖私利
      ，枉顧如附表一所示之語文著作均係他人辛苦之智慧結晶，以提供影印之方式
      ，損害著作權人應得之利益，且無視政府大力宣導尊重他人智慧財產權之法令
      ，被查獲非法重製之時間不長，因而獲取之利益非鉅，但對各該著作權人之權
      益已造成一定之損害，並擾亂市場秩序，影響我國致力保護智慧財產權之國際
      名譽；惟考之被告犯罪手段平和，本有意願與告訴人和解，但為告訴人所拒，
      方未能達成和解，犯後態度尚佳等一切情狀，量處如主文第一項所示之刑。末
      查，被告前未曾受有期徒刑以上刑之宣告，已如前述，其因一時失慮，偶罹刑
      典，犯後已有所悔悟，其經此教訓，當知警惕而無再犯之虞，本院綜核各情，
      所宣告之刑，認以暫不執行為適當，併予宣告緩刑三年，以啟自新。
（五）扣案如附表三編號一、六(一)所示之物，為被告所有，且係被告影印如附表三編
      號四、六(二)之物所憑之依據，自屬被告因犯罪所用之物；扣案如附表三編號四
      、五、六(二)所示之物，則係被告依各該客戶指示影印之成品，因尚未交付客戶
      ，仍屬被告所有，應係被告因犯罪所得之物；扣案如附表三編號二、三、七所
      示之物，為被告所有，由各該客戶填載委託事項之紀錄，由於被告均尚未依各
      工作單之內容為影印工作，係屬被告供犯罪預備之物，爰分別依刑法第三十八
      條第一項第二款、第三款規定（詳如附表三），宣告沒收。
（六）扣案物不諭知沒收部分：
  １、扣案如附表二編號一、二、三、十四、十五之書籍部分，分別係張雅茹、潘子
      恒、林俐婷、賴永彬、季元提供給被告，委託該店影印之資料，並非被告所
      有之物，業據被告供明在卷；扣案如附表二編號七、十二、十三之書籍資料，
      雖係告訴人美商培生教育出版股份有限公司（Person Education Inc.）享有
      著作財產權之語文著作，有各該著作權利資料在卷可稽，但被告亦辯稱：均係
      客戶所有等語，有本院訊問筆錄可參，且經勘驗附表二編號十二、十三之書籍
      ，內有手寫筆跡及畫重點之色筆痕跡，有各該扣案物可憑，應認被告此部分辯
      解，堪予信採。是以，以上各物既均非被告所有，核與刑法第三十八條第三項
      規定之沒收要件即屬未合。
  ２、扣案如附表二編號五之書籍，並無任何著作權人主張權利，本院亦查無被告就
      該本書籍有非法重製之情事，自不予沒收。
  ３、扣案如附表二編號六、八、九、十所示之物，均係被告經營「臻汶企業社」之
      相關資料，經查與本案被告所違犯之擅自重製著作物之罪行，並不相關，爰亦
      不予沒收。
三、公訴人雖認被告係自八十七年八月間起即接受不特定人士委託以影印方式非法重
    製如附表一編號一、四、五所示之書籍云云，然查，被告於中機組訊問時係供陳
    「臻汶企業社」係自八十七年七、八月間設立，未曾表示該店係自八十七年八月
    間起即開始接受客戶委託，擅自影印如附表一編號一、四、五所示之書籍；另遍
    觀偵查全卷及如附表二所示之扣押物件，亦查無任何證據可資證明被告有自八十
    七年八月間起即有非法重製他人著作物之犯行，本院復查無其他積極證據可證公
    訴人此部分之指訴確屬實在，應認公訴人指訴被告有自八十七年八月間起至九十
    一年九月二十七日前之某日接受張雅茹及姓名年籍不詳者之委託影印如附表一編
    號一、二所示書籍前，亦有擅自以重製之方法，侵害他人著作財產權之犯行。又
    按著作權法第九十一條第一項、第九十四條之罪，並未處罰未遂犯，基此，被告
    雖有接受客戶潘子恒之委託，要代為影印如附表一編號四所示書籍之資料，另又
    受客戶林俐婷所託，要代為影印如附表一編號五所示書籍之資料，但均尚未依約
    進行影印之工作，被告就此二著作，顯尚無重製之情事，則其單純接單之行為，
    自無法以該罪相繩，惟公訴人認此部分與前揭論罪科刑之犯罪事實，有常業犯之
    實質上一罪關係，爰不另為無罪之諭知。
據上論斷，應依刑事訴訟法第二百九十九條第一項前段，著作權法第九十四條，刑法
第十一條前段、第二十八條、第七十四條第一款、第三十八條第一項第二款、第三款
，判決如主文。
中      華      民      國      九十二      年    四    月    二十八    日
                                臺灣臺中地方法院刑事第二庭
                                    法  官  莊  嘉  蕙
右正本證明與原本無異。
如不服本判決，應於送達後十日內向本院提出上訴狀（須附繕本），上訴於臺灣高等
法院臺中分院。
                                    書記官
中      華      民      國      九十二      年    四    月    二十八    日
附錄論罪科刑法條
著作權法第九十四條
以犯第九十一條、第九十二條或第九十三條之罪為常業者，處一年以上七年以下有期
徒刑，得併科新台幣四十五萬元以下罰金。
著作權法第九十一條第一項：
擅自以重製之方法侵害他人之著作財產權者，處六月以上三年以下有期徒刑，得併科
新台幣二十萬元以下罰金。
意圖銷售或出租而擅自以重製之方法侵害他人之著作財產權者，處六月以上五年以下
有期徒刑，得併科新台幣三十萬元以下罰金。
~FO
附表一：
┌──┬─────────────────┬───────────────
│編號│  書                        名    │ 著     作     權     人
├──┼─────────────────┼───────────────
│ 一 │Radiochemistry and Nuclear Methods│John Wiley & Sons,Inc.
│    │of Analysis                       │美商約翰威立股份有限公司
├──┼─────────────────┼───────────────
│ 二 │International Business Law        │Person Education Inc.
│    │                                  │美商培生教育出版股份有限公司
├──┼─────────────────┼───────────────
│ 三 │College Physics                   │同右
├──┼─────────────────┼───────────────
│ 四 │Vector Mechanics for Engineers    │McGraw-Hill International
│    │                                  │Enterprises. Inc.
│    │                                  │美商麥格羅希爾國際股份有限公司
├──┼─────────────────┼───────────────
│ 五 │The Economics of Mooney Banking   │Person Education Inc.
│    │Financial Markets(Sixth Edition)  │美商培生教育出版股份有限公司
├──┼─────────────────┼───────────────
│ 六 │Cisco Internetwork Troubleshooting│同右
└──┴─────────────────┴───────────────
~FO
附表三：
┌──┬─────────────────┬──────────┬────
│編號│  物       品       名 稱   │宣 告 沒 收 之 依 據│扣押物編
│    │                                  │                    │
├──┼─────────────────┼──────────┼────
│ 一 │Radiochemistry and Nuclear Methods│刑法第三十八條第一項│之一
│    │of Analysis一書之影印工作單一張   │第二款前段          │
├──┼─────────────────┼──────────┼────
│ 二 │Vector Mechanics for Engineers一書│刑法第三十八條第一項│之二
│    │之影印工作單一張                  │第二款後段          │
├──┼─────────────────┼──────────┼────
│ 三 │The Economics of Mooney Banking   │同右                │之三
│    │Financial Markets(Sixth Edition)一│                    │
│    │書之影印工作單一張                │                    │
├──┼─────────────────┼──────────┼────
│ 四 │Radiochemistry and Nuclear Methods│刑法第三十八條第一項│之四
│    │of Analysis一書之影印資料五份     │第三款              │
├──┼─────────────────┼──────────┼────
│ 五 │International Business Law一書中第│同右                │之十一
│    │一章至第四章之影印資料三份        │                    │
├──┼─────────────────┼──────────┼────
│ 六 │(一)College Physics一書之影印工作單 │刑法第三十八條第一項│之十四
│    │  一張                            │第二款前段          │
│    ├─────────────────┼──────────┤
│    │(二)College Physics一書之部分影印資 │刑法第三十八條第一項│
│    │  料一份                          │第三款              │
├──┼─────────────────┼──────────┼────
│ 七 │Cisco Internetwork Troubleshooting│刑法第三十八條第一項│之十五
│    │一書之影印工作單一張              │第二款後段          │
└──┴─────────────────┴──────────┴────


司法院資訊處製作；財團法人民間司法改革基金會備份。
